臺北高等行政法院判決
　　　　　　　　　　　　　　　　　　 94年度訴字第980號
　　　　　　　　　　　　　　　.
原　　　告　甲○○
訴訟代理人　姚文亮(會計師)
被　　　告　財政部臺北市國稅局
代　表　人　張盛和(局長)
訴訟代理人　乙○○
上列當事人間因綜合所得稅事件，原告不服財政部中華民國94年
1月31日台財訴字第09300590850號訴願決定，提起行政訴訟。本
院判決如下：
　　主  文
訴願決定撤銷。
訴訟費用由被告負擔。
　　事  實
一、事實概要：原告87年度綜合所得稅結算申報，經被告初查核
    定其綜合所得總額為新台幣（下同）122,251,827元、淨額
    為120,938,410元，且因其漏報營利、利息、租賃等所得計
    120,108,048元，致短漏所得稅額47,432,878元，其中漏報
    營利、利息所得計45,254,934元部分業經被告核處罰鍰
    3,498,300元在案，本次核有應罰營利、租賃所得計
    74,853,114元，乃依所得稅法第110條第2項規定，處以原告
    罰鍰計14,856,500元。原告不服，申經復查結果，未獲准變
    更，提起訴願，遭決定不受理，原告仍不服，遂向本院提起
    行政訴訟。
二、兩造聲明：
　(一)原告聲明：
    1.訴願決定撤銷。
    2.訴訟費用由被告負擔。
　(二)被告聲明：
    1.駁回原告之訴。
    2.訴訟費用由原告負擔。
三、兩造爭點：本件復查決定之送達是否合法？
　(一)原告主張之理由：
    1.程序部分：
      本件經財政部以原告提起訴願逾越法定不變期間，程序不
      合為由，不予受理，惟查原告於該段期間因業務關係滯留
      於國外，致無從於法定期間提起訴願，且原告之戶籍係設
      在台北市○○街78之11號3樓，而復查決定書係由設於同
      址1樓之勝公公司員工羅壽榮簽名收受，復查決定書是否
      業已合法送達，尚有疑義，財政部未究明實情，逕以決定
      不受理，侵害原告權益甚鉅。
    2.實體部分：
      按「自中華民國79年1月1日起，證券交易所得停止課徵
        所得稅，證券交易損失亦不得自所得額中減除。」，為
        所得稅法第4之1條所明定。次按「公司辦理減資以現金
        收回資本公積轉增資股票，經核非屬盈餘分配，而屬該
        項股票轉讓之性質」、「股份有限公司處分固定資產之
        溢價收入，應列入資本公積，股東取得公司利用資本公
        積轉增資配發之記名股票，於取得時，免計入當年度所
        得課徵所得稅，應俟股東轉讓後，課徵證券交易所得稅
        。」，復分別為財政部69年5月8日台財稅字第33694號
        函釋（以下簡稱財政部69年函釋）、81年5月29日台財
        稅第810140011號函釋（以下簡稱81年函釋）所明示。
      本件被告依據勝公公司86年12月26日、87年3月25日之
        股東臨時會決議「資本公積轉增資發行新股10,250,000
        股，並依股東持有股份比例分派之」、「減少已發行股
        數10,250,000股，並將減資股款退還予股東」及德昌公
        司86年12月26日、87年3月25日股東臨時會決議「資本
        公積轉增資發行新股14,560股，並依股東持有股份比例
        分派之」、「減少已發行股數15,560股，並將減資股款
        退還予股東」，配合相關登記資料認定原告及其配偶李
        淑美漏報營利所得74,430,000元，應補徵本稅
        29,914,800元，並裁處罰鍰14,856,500元。惟查原告及
        其配偶未接獲通知出席86年12月26日、87年3月25日之
        股東臨時會，亦未出具委託書委託他人代理出席股東臨
        時會，股東吳俊弘、吳美玲、甲○○及原告業已訴請臺
        灣台北地方法院（以下簡稱台北地院）確認勝公公司及
        德昌公司86年12月26日、87年3月25日股東臨時會決議
        不存在，並經台北地院於92年11月24日以92年度訴字第
        4165號民事判決「確認勝公貿易股份有限公司及德昌五
        金股份有限公司86年12月26日、87年3月25日股東臨時
        會決議不存在」確定在案，原核定自應隨決議內容不存
        在而無效。且參照民法第114條「法律行為經撤銷者，
        視為自始無效。」規定，本件重點應在於如何將已過戶
        變更之資產如何返還，而非被告所稱之「實質效果已發
        生，依實質課稅原則，原處分機關核定補徵稅額，並無
        不當」等語，其認事用法顯有違誤。
      又被告依實質課稅原則認定原告短漏報所得，核處所漏
        稅額0.5倍之罰鍰，完全未顧及原告及其配偶對於86年
        12月26日、87年3月25日股東臨時會未獲通知出席股東
        臨時會，亦未出具委託書委託他人代理出席股東臨時會
        ，對於決議內容無從知曉，是被告未衡量原告不知情之
        事實，逕予裁處罰鍰，殊為可議。又財政部公布之「稅
        務案件裁罰金額或倍數參考表」就違反所得稅法第110
        條第1項規定之裁罰標準明示「(1)短漏報所得屬已填報
        扣免繳憑單、股利憑單及緩課股票轉讓所得申報憑單之
        所得，且無第3項之情形者，處所漏稅額0.2倍之罰鍰。
        (2)短漏報所得非屬已填報扣免繳憑單、股利憑單及緩課
        股票轉讓所得申報憑單之所得，且無第3項之情形者，
        處所漏稅額0.5倍之罰鍰。」，系爭所得屬勝公公司及
        德昌公司之86年度盈餘，依規定自應由該2公司開立扣
        免繳憑單轉交原告申報個人綜合所得稅，被告既發現該
        2公司未依規定開立並申報扣免繳憑單，即應通知公司
        補辦申報扣免繳憑單，而非逕對公司股東課以較高倍數
        之罰鍰。綜上所述，原處分顯有違誤，應予撤銷。
　(二)被告答辯之理由：
    1.程序部分：
      按「訴願之提起，應自行政處分達到或公告期滿之次日
        起30日內為之」、「訴願事件有左列各款情形之一者，
        應為不受理之決定：．．．2.提起訴願逾法定期間或未
        於第57條但書所定期間內補送訴願書者。」，分別為訴
        願法第14條第1項、第77條第2款所明定。
      查原告收受被告93年9月13日財北國稅法字第
        0930233971號復查決定書之日期為93年9月20日，有經
        與原告戶籍地同址之勝公公司（原告為該公司股東，並
        任職於該公司、宏承鋼鐵有限公司（原告為該公司之負
        責人，以下簡稱宏承公司）蓋收發專用章及勝公公司職
        員羅壽榮簽名收受之掛號郵件收件回執影本附原處分卷
        可稽。又原告設址於台北市，無訴願法第16條第1項規
        定扣除在途期間之適用，計其提起訴願之30日不變期間
        ，係自93年9月21日起算，迄93年10月20日（星期三）
        業已屆滿，原告遲至93年11月5日始經由被告向財政部
        提起訴願，顯已逾首揭法定不變期間，程序自有未合，
        訴願決定乃予不受理，原告尚不能以滯留國外無法處理
        事務為由，免於遵守首揭法條規定。
    2.本稅部分：
      按「個人之綜合所得總額，以其全年左列各類所得合併
        計算之：第1類：營利所得：公司股東所分配之股利總
        額、．．．」、「公司之股東所分配之盈餘，按公司申
        報所得額時，所開具股東姓名、住址及已付或應付之盈
        餘數額核定之。」，分別為行為時所得稅法第14條第1
        項第1類第1款、所得稅法施行細則第11條所明定。次按
        「營利事業出售土地之交易所得，依所得稅法第4條第1
        項第16款規定，免納所得稅，惟該項盈餘分配於股東時
        ，依同法第14條第1項第1類規定，屬營利所得，應由股
        東合併各類所得申報繳納綜合所得稅。」，復為財政部
        75年12月8日台財稅字第7518357號函（以下簡稱財政部
        75年函釋）所明釋。
      經查勝公公司及德昌公司於86年間出售土地予各股東，
        未收取價金，帳列其他應收款，並將售地增益
        96,384,738元及145,624,360元轉列資本公積。嗣於86
        年12月30日利用資本公積辦理轉增資102,500,000元、
        145,600,000元，旋即於87年3月31日辦理減資
        102,500,000元、155,600,000元，減資時未退還股款，
        帳列其他應付款，被告乃依首揭函釋意旨，按各該公司
        87年度減資收回股票金額，歸課各股東當年度營利所得
        ，其中原告及其配偶李淑美87年度分別取得營利所得
        20,500,000元、10,250,000元（以上為勝公公司）及
        29,120,000元、14,560,000元（以上為德昌公司），併
        課原告當年度綜合所得稅。
      茲原告主張勝公公司及德昌公司於87年間以現金（出售
        土地未收取之價金）收回資本公積轉增資配發之股票屬
        股票轉讓性質，並非盈餘分配等情。惟查該2公司於87
        年間利用資本公積轉增資後，再辦理減資，其於減資時
        以現金收回資本公積轉增資配發之股票，且收回之股票
        不再轉讓，此舉與將出售土地增益分配予各股東之行為
        實無二致，尚非原告所稱之係屬股票轉讓性質，被告依
        首揭函釋，按原告及其配偶取得之營利所得併課其當年
        度綜合所得稅，並無不合。且勝公公司85至87年度期間
        之營業額相當，減資後88年度營業額反而增加，德昌公
        司86至88年度營業額亦相當，顯示該2公司增減資均非
        營業所需，係以移轉所得達到規避課稅之目的。且該2
        家公司以資本公積轉增資後，短短3個月即辦理減資，
        顯見公司企圖以形式上之增減資方式，於87年3月31日
        減資基準日以其他應收款及其他應付款會計科目對沖方
        式迂迴將出售土地增益分配予各股東以規避稅賦，依實
        質課稅原則，股東雖未分得現金，然實際已分得公司之
        土地，即已取得投資收益。又營利事業出售土地依所得
        稅法第4條第1項第16款規定免納所得稅，惟該項盈餘分
        配給股東時，參照財政部75年函釋意旨，各股東未支付
        價款取得之土地為其營利所得，非屬原告申稱之證券交
        易所得，自無財政部69年函釋之適用（該函釋未納入90
        年版所得稅法令彙編）。
      至原告提示台北地院92年11月24日92年度訴字第4165號
        「確認勝公貿易股份有限公司及德昌五金股份有限公司
        86年12月26日、87年3月25日股東臨時會決議不存在」
        民事判決，主張該2家公司於86年12月26日、87年3月25
        日股東臨時會所為之決議內容既經法院判決不存在，被
        告原核定亦應隨決議內容不存在而消失一節。經查前開
        判決僅得證明該2家公司辦理增、減資之程序有瑕疵，
        且經被告調閱系爭土地登記謄本調查結果，系爭土地確
        已於86年度移轉予原告及其配偶等人，惟原告等人並未
        支付買賣系爭土地之價金予該2家公司，依實質課稅原
        則，被告核定尚無違誤。
    3.罰鍰部分：
      按「納稅義務人已依本法規定辦理結算申報，但對依本
        法規定應申報課稅之所得額有漏報或短報情事者，處以
        所漏稅額2倍以下之罰鍰。」，分別為第110條第1項所
        明定。
      原告87年度綜合所得稅結算申報，漏報營利、利息、租
        賃等所得計120,108,048元，致短漏所得稅額
        47,432,878元，因其中漏報營利、利息所得45,254,934
        元部分業經被告處罰鍰3,498,300元在案，本次核有應
        罰營利、租賃所得計74,853,114元，被告遂依所得稅法
        第110條第1項規定，按該部分所漏稅額處以罰鍰計
        14,856,500元【計算式：47,432,878×（45,254,934
        ×0.2 + 74,853,114×0.5）/ 120,108,048 =
        18,354,000，計至百元止；本次應處罰鍰：18,354,800
        -3,498,300（前次已處罰鍰）= 14,856,500】。
      茲原告主張系爭營利所得依規定原應由公司開立扣繳憑
        單轉交原告申報個人綜合所得稅，漏未申報係按所漏稅
        額之0.2倍處罰，而非逕行按較高倍數即0.5倍處罰等情
        。經查現行稅務違章案件裁罰金額或倍數參考表所定按
        所得稅法第110條第1項處罰之案件，其處罰倍數應為所
        漏稅額之0.2倍或0.5倍，係以短漏報所得是否屬「已」
        填報扣免繳憑單、股利憑單及緩課股票轉讓所得申報憑
        單之所得而有別，系爭漏報營利所得係經被告查獲且非
        屬「已」填報扣繳憑單之所得，故被告按漏稅額之0.5
        倍予以處罰，並無違誤。據上論述，本件原處分並無違
        誤，應予維持。
　　理  由
一、按送達於應受送達人之住居所、事務所或營業所為之。對於
    機關、法人、非法人之團體之代表人或管理人為送達者，應
    向其機關所在地、事務所或營業所行之。但必要時亦得於會
    晤之處所或其住居所行之。於應受送達處所不獲會晤應受送
    達人時，得將文書付與有辨別事理能力之同居人、受雇人或
    應受送達處所之接收郵件人員。行政程序法第72條第1項前
    段、第2項及第73條第1項分別定有明文。本件原告因87年度
    綜合所得稅事件，不服被告93年9月13日財北國稅法字第
    0930233971號復查決定，向財政部提起訴願。經查上開復查
    決定係於93年9月20日由勝公公司員工羅壽榮收受，有蓋用
    勝公公司及宏承公司合署收發專用章及經羅壽榮簽名之郵政
    掛號郵件收件回執影本1份附於原處分卷可稽，復為兩造所
    不爭，自堪認為實在。第以依稅捐稽徵法第19條第1項規定
    ，稽徵稅捐所發之各種文書固得向納稅義務人之代理人、代
    表人、經理人或管理人以為送達。惟查原告主張其雖設址於
    台北市○○街78之11號3樓，然本件復查決定書送達時其因
    業務出國，致無從於法定期間內提起訴願等語，並提出護照
    為證明，經核相符，所稱自非全然無據。且本件係原告87年
    度綜合所得稅事件，被告依原告原載送達地址即台北市○○
    街78之11號3樓送達復查決定書，於法雖無不合，然查羅壽
    榮乃勝公公司之員工，並非原告擔任負責人之宏承公司之受
    僱人，亦非原告住居所或送達文書處所之同居人或親屬或接
    收郵件人員，為被告所不否認，徵之前開規定，本件復查決
    定書所為之送達效力自不無疑問，故訴願決定機關即財政部
    認原告訴願之提起已逾法定不變期間，程序有所不合而予以
    不受理，即不無率斷。又依訴願法第1條規定，訴願決定機
    關本應就原處分不當及違法部分均為審查，而依行政訴訟法
    第4條規定，本院則僅就違法之處分為審理，是本件訴願決
    定機關即財政部原應就系爭原處分不當部分（包括復查決定
    書之送達）為審查，毋庸置疑，惟查本件原處分容或有不當
    ，亦因訴願決定認原告提起訴願逾期予以不受理，而未經實
    質審查，殊難謂無審級上之利益，原告起訴指摘，非無理由
    。從而訴願決定以原告提起訴願逾越法定期間，所為不受理
    決定不無疏漏，原告起訴請求予以撤銷，即無不合，應予准
    許，故應由本院將訴願決定撤銷，著由訴願決定機關財政部
    覈實查明並就本件為實質審理後另為適法之決定。
二、據上論結，本件原告之訴為有理由，依行政訴訟法第98條第
    3項前段，判決如主文。
中　　華　　民　　國　　94　　年　  12　　月　 27  　 日
                    第二庭審判長  法    官  鄭忠仁
                                  法    官  蕭忠仁
                                  法    官  林育如
上為正本係照原本作成。
如不服本判決，應於送達後20日內，向本院提出上訴狀並表明上
訴理由，如於本判決宣示後送達前提起上訴者，應於判決送達後
20日內補提上訴理由書（須按他造人數附繕本）。
中　　華　　民　　國　　94　　年　  12　　月　 27  　 日
      　　　　　　　　　　　　　　書 記 官　林惠堉
